【裁判字號】    98,訴,685
【裁判日期】    990105
【裁判案由】    兵役
【裁判全文】
高雄高等行政法院判決
                                    98年度訴字第685號
                                民國98年12月22日辯論終結
原      告  甲  ○
訴訟代理人  林石猛  律師
            黃致穎  律師
被      告  高雄市政府
代  表  人  乙  ○  ○○
訴訟代理人  丁○○
            丙○○
上列當事人間兵役事件，原告不服內政部中華民國98年9月22日
台內訴字第0980134958號訴願決定，提起行政訴訟，本院判決如
下：
    主  文
原告之訴駁回。
訴訟費用由原告負擔。
    事實及理由
一、事實概要︰
    緣原告係民國77年次役男，98年3月19日於國軍左營總醫院
    接受役男徵兵體格檢查，於體格檢查報告之「40.臨時記載
    」欄位載明：「T12 compression fracture；spinal sten
    osis（高榮診斷證明）→2008.2.20」。嗣被告於98年5月14
    日安排原告於國軍左營總醫院接受專科檢查，於原告役男體
    格檢查表之「總評」欄位記載：「於98.5.14之脊椎磁振造
    影顯示T11/12及T12L1椎盤突出，但無神經根壓迫，該員拒
    做神經功能檢查。」高雄市徵兵檢查委員會依上開檢查結果
    ，依體位區分標準第6條規定及該表第139項規定判定為「常
    備役」體位，被告乃以98年6月23日高市府兵二字第0980036
    699號通知書通知原告體位判定為「常備役」體位。原告不
    服，提起訴願，未獲變更，遂提起本件行政訴訟。
二、本件原告主張︰
（一）系爭處分作成前未給予原告陳述意見之機會，自屬處分作
      成之違法：
   1、按行政程序法第102條及同法第103條第5款規範目的，主
      要係為尊重人民具有行政程序主體之地位，以及使行政處
      分之作成前得與人民有充分之溝通，以保程序之公正、公
      開，因此行政處分機關應給予人民於處分作成前有陳述意
      見之機會。次按行政程序法第9條之規範目的在於確保程
      序之公平、公正，促使行政行為之施行或作成均能不悖於
      事實，以維當事人之權益。
   2、原告既於98年3月19日於國軍左營總醫院接受役男徵兵體
      格檢查時，已檢送原告97年2月20日至高雄榮民總醫院之
      診斷證明書及檢查報告，且該診斷證明書及檢查報告分別
      載明：「第12胸椎壓迫性骨折合併椎管狹窄脊髓輕度壓迫
      」、「Presence of mild anterior wedgedeformity of
      T11 and T12.」、「T12-L1：Presence of posterocentr
      al herniation of nucleus.」等語，足認原告確受有脊
      髓輕度壓迫之事實。再依高雄醫學大學附設中和紀念醫院
      （下稱高雄醫學大學附設醫院）98年6月30日之診斷證明
      書之「病名」欄位載明：「第12胸椎第1腰椎椎間盤突出
      併神經脊髓壓迫」；系爭證明書之「醫師囑言」謂：「該
      員（原告）因上症，於96年9月28日、96年10月12日門診
      就醫。」而原告96年9月28日至高雄醫學大學附設醫院之
      檢查報告內容：「The L5-S1 intervertebral discspace
      is slightly narrow」及96年10月4日同院之MRI檢查報告
      內容：「Central protrusion of T12-L1 disc is noted
      with indentation of adjacent spinal cord.」等語。
      從上述檢查報告內容可證，原告身體上確實存有椎間盤突
      出症致脊髓神經受壓迫此一事實。然被告卻於體格檢查表
      內記載：「原告於98年5月14日脊椎磁振造影顯示T11/12
      及T12L1椎盤突出，但無神經根壓迫，該員拒做神經功能
      檢查。」云云。而單方片面認定原告並無神經根受壓迫之
      事實，其認定稍嫌速斷，對於原告有利之情形未一併注意
      ，有違行政程序法第9條規定至明。申言以論，就同一基
      礎事實（即原告身體狀況），於同一醫院系統下，卻發生
      前後不同之判斷。原處分所認定之事實是否正確，有無未
      盡相當調查，自有可議。
   3、原告確有「脊髓神經受壓迫」之事實，其是否即表示原告
      無「神經根受壓迫」之事實，在客觀上根本尚未明白至足
      以確認之程度。申言以論，行政程序法第103條第5款既屬
      於排除原則適用之例外規定，對於何種情形屬於「事實已
      臻明確」自應本於例外規定解釋從嚴原則，而予以限縮，
      此見鈞院91年度訴字第289號、91年度訴字第771號判決意
      旨即可自明。是以，被告逕自判定原告體位為「常備役」
      ，而未事前給予原告陳述機會，顯與行政程序法第103條
      第5款規定不符。
（二）次按「役齡男子有下列情形之一，拒絕某項檢查或不與醫
      師合作，致無法獲得正確結果者，已判定體位者，維持原
      判定體位。未判定體位者，該項推定為正常。一、體檢、
      複檢。二、入營驗退複檢。三、停役複檢。四、需住院檢
      查以確定病症者。」體位區分標準第6條定有明文。經查
      ，高雄榮民總醫院97年2月20日所開具之診斷證明書、97
      年2月14日MRI檢查報告、國軍左營總醫院98年5月14日MRI
      檢查報告、高雄醫學大學附設醫院98年6月30日之診斷證明
      書、高雄醫學大學附設醫院96年9月28日Plain Film檢查
      報告及同年10月14日MRI檢查報告等證物，即可知悉原告
      的確因椎間盤突出症致其脊髓神經（根）受壓迫。但因縱
      使脊髓神經（根）受有壓迫，在臨床實驗上並不表示會立
      即影響患者之神經功能。此亦為體位區分標準表第139項
      次「椎間盤突出症」進一步的區分「神經根受壓迫」與是
      否有「神經功能障礙」之原因，並因此作為判定「替代役
      」或「免役」之標準。又依前開說明，原告身心現況，雖
      尚未惡化至神經功能障礙之地步，故實無接受神經功能障
      礙檢查之必要。故不得僅因原告拒絕接受神經功能障礙檢
      查，而逕自適用體位區分標準第6條規定，並據此推定原
      告體位為正常。進一步言之，縱使原告拒絕檢查，亦可得
      知正確結果即原告患有椎間盤突出症致其脊髓神經（根）
      受壓迫之事實。就此而言，已與上開條文之要件不符。是
      原告縱使拒為神經功能檢查，亦與體位區分標準第6條規
      定要件不符。
（三）原告確有因椎間盤突出症致脊髓神經（根）受壓迫之事實
      ，而符合體位區分標準表第139項次「替代役」之要件：
   1、按「人民因中央或地方機關對其依法申請之案件，予以駁
      回，認為其權利或法律上利益受違法損害者，經依訴願程
      序後，得向高等行政法院提起請求該機關應為行政處分或
      應為特定內容之行政處分之訴訟。」行政訴訟法第5條第
      2項定有明文。準此，原告已於98年7月6日對系爭處分提
      起訴願，但仍遭內政部於98年9月22日台內訴字第0980134
      958號函予以駁回，致原告權益（應享有「替代役」服而
      非「常備役」之權利）受有損害，原告應可提起課予義務
      訴訟。
   2、次按役男經徵兵檢查後，對判定之體位認為有疑義者，應
      依下列方式之一，申請改判體位，徵兵規則第14條第1項
      及第2項分別定有明文。前開規定立法目的，在於督促行
      政機關應確實依役男之身心狀況而判定其兵役體位，避免
      受有身體機能障礙或健康損害之役男，因服兵役而致其身
      體、健康遭受過度之負荷，甚至造成其生命權或健康權之
      侵害。是故，上開規定係賦予原告得對判定之體位有疑義
      時，得對該結果申請重新改判，並不剝奪或限制原告得對
      該判定之結果提起行政爭訟之救濟途徑。
   3、所謂「神經根受壓迫」與「神經脊髓受壓迫」或「神經管
      受壓迫」並無法明確區分，蓋人體的脊椎是由24個椎骨體
      上下堆積所形成的柱狀結構，而椎骨體的後半形成一個骨
      環，當上下的骨環相疊合在一起，即形成「神經管」（或
      稱「脊椎管」），神經管內部則包含脊髓與神經(根)；而
      椎間盤突出症則係導致脊髓神經(根)受壓迫之原因之一，
      亦會導致脊柱狹窄。高雄醫學大學附設醫院96年10月4日
      MRI檢查報告及高雄榮民總醫院97年2月20日之診斷證明書
      方就原告之病症分別載明：「Central protrusion of T1
      2-L1 disc is noted with indentation of adjacent sp
      inal cord.」、「第12胸椎壓迫性骨折合併椎管狹窄脊髓
      輕度壓迫」等語。從而，國軍左營總醫院放射科98年5月
      14日MRI檢查報告所謂：「There are posterior herniat
      ion in the T11/T12 and T12/L1 levels with compress
      ion to the theca sac.」應係指原告因患有椎間盤突出
      症致其脊髓神經受有壓迫而言。而所謂脊髓神經受有壓迫
      ，從上開說明及相關圖示可知，乃指脊髓及神經根受有壓
      迫之情形而言。
   4、再按「椎間盤突出症經電腦斷層掃描（CT Scan）或磁振
      攝影（MRI）等精密檢查證實有壓迫神經根，未達備考欄
      內神經功能障礙者。」「神經功能障礙含理學檢查及神經
      功能檢查（係指肌電圖EMG及神經傳導速度檢查NCV均有異
      常），並附報告。椎間盤突出症合併神經功能障礙（未經
      手術者）之診斷需檢具有骨科、神經內科、神經外科或復
      健專科規模醫院之診斷證明書，並附電腦斷層掃描（CT S
      can）或磁振攝影（MRI）報告。」體位區分標準表第139
      條項次「替代役體位」一欄及「備考」欄分別揭示在案。
      申言之，此一規定係謂：「因患有椎間盤突出症，並經電
      腦斷層掃描（CT Scan）或磁振攝影（MRI）等檢查證實有
      神經根受壓迫之事實，是否罹患有神經功能障礙，在所不
      問」。而所謂神經根受壓迫，參前開說明可知，係指脊髓
      神經受有壓迫之事實，蓋所謂脊髓神經在椎骨體之解剖構
      造上，已包含神經（根）在內。準此，縱使原告無任何神
      經功能障礙，但僅需有神經根（脊髓神經）受壓迫之事實
      ，即應判定為「替代役」，蓋因系爭事實之存在，致原告
      隨時有因意外傷害或衝撞型之運動導致神經功能進一步受
      損之可能（此參高雄榮民總醫院陳俊逸醫師之處置意見自
      明）；再者，原告尚有因椎間盤突出症致其脊柱狹窄等病
      症，而不宜從事激烈活動，就現實狀況而言，雖尚未惡化
      而仍行動自如，然稍不謹慎，即有可能導致神經功能障礙
      。
   5、本件原告確有「因患椎間盤突出症致脊髓神經（根）受壓
      迫」之事實，並無疑義。惟查，系爭體格檢查表上所記載
      之內容為「但無神經根壓迫」，該檢查表顯係不顧原告「
      脊髓神經（根）受壓迫」之事實及98年5月14日MRI檢查報
      告上明確載明之內容。就此而言，顯已違反體位區分標準
      表第139項次之規定，並致原告應享有為「替代役」而非
      「常備役」之權利受有損害。鈞院應命被告作成判定原告
      兵役體位為替代役之行政處分。
（四）縱認原告不符提起課與義務訴訟之要件，請將訴願決定及
      原處分撤銷：
   1、按「人民因中央或地方機關之違法行政處分，認為損害其
      權利或法律上之利益，經依訴願法提起訴願而不服其決定
      ，或提起訴願逾3個月不為決定，或延長訴願決定期間逾
      2個月不為決定者，得向高等行政法院提起撤銷訴訟。」
      行政訴訟法第4條第1項定有明文。
   2、被告作成系爭不利益處分前，依法應給予原告陳述意見之
      機會，然被告卻未給予，此已如前所述。縱使鈞院認為原
      告不符合行政訴訟法第5條第2項課與義務訴訟之要件，但
      仍不影響原告因被告作成系爭違法處分致其權益受損之事
      實。尤其在原告確患有椎間盤突出症致脊髓神經（根）受
      壓迫之事實情況下，今原告遭受被告判定「常備役」之體
      位認定結果，除了已與體位區分標準表第139條項次規定
      不符外，亦不符合行政程序法第103條第5款之要件。
（五）被告未依體位區分標準而為有利於原告之認定，顯有違反
      行政程序法第9條之情形：
   1、按兵役法第33條第3項：「第一項體位得區分等級，其體
      位區分標準，由國防部會同內政部定之。」可知對於體位
      認定，係由立法者授權行政機關，針對細節訂定明確之判
      斷標準。復按體位區分標準第4條：「役齡男子體檢或複
      檢，檢查醫師應確實按本標準簽註檢查結果，遇有規定外
      之疾病，應依據醫學評註病況，由直轄市、縣(市)徵兵檢
      查委員會或直轄市、縣(市)後備指揮部會核評等。」亦可
      知於認定役男存有體位區分標準以外之疾病時，為避免因
      區分標準漏未將特定有礙於役男生理健康，而無法完整履
      行兵役義務之情形發生，自須將此等規定以外之情形，檢
      附相關醫學評註病況，送由徵兵檢查委員會個案認定。
   2、被告未將原告病況，提由徵兵委員會會核，本有違反上開
      程序之不當經查本案情形，被告自陳，其是僅憑原告無法
      證明其有脊髓根受壓迫情形，而遽然判定為常備役體位，
      而完全忽略原告所提，國軍左營總醫院即原體檢辦理單位
      所出示之另一份證明。而未就原告脊髓盤突出情形，送交
      徵兵檢查委員會再行核定，實與前開體位區分標準有所不
      同。
   3、被告未考量一切因素，實有違反行政程序法第9條意旨。
      再者，役男體位之判定，係在於明確認定役男生理狀況，
      是否能夠負荷軍隊生活所要求之大量體能訓練及勞動。在
      役男不具備相當體能狀況，而仍將其列為常備役體位時，
      不僅將對役男身心產生極大之負荷，且亦會對於軍隊功能
      即保障國家安全此一行政上目的，造成不利之影響。被告
      明知徵兵制度之目的及原告目前生理狀況下，卻仍未詳加
      調查，實已與行政程序法第9條及徵兵制度之本旨相衝突
      。
（六）原告確實存有應判定為替代役體位之情形存在，被告疏未
      對此部分加以調查。原告於日前前往國軍高雄榮民總醫院
      ，其檢查後開立兵役用診斷證明書載明：「現在病狀：核
      磁攝影報告顯示上述椎間盤突出造成輕度神經管壓迫，及
      右側第一腰椎神經根輕度壓迫，．．．」可知原告確實存
      有神經根壓迫情事，依徵兵規則實應判定為替代役體位。
      再者，相較於健康無病痛之人，對於本已確定存有一定病
      狀之情形下，本有可能會因為疾病本身特性或其他因素，
      而有進一步惡化或改變之情形，此亦即一般醫學常識中，
      多要求為進一步觀察，所要防止之情形。本件被告在已明
      知原告存有脊髓方面疾病，且有壓迫到神經根之可能，卻
      仍未進一步為精密檢查，遽然為常備役體位的判定，實有
      違誤。
（七）被告為原處分及改判之管轄機關，原告申請撤銷改判，已
      隱含有申請改判之意思：
   1、按徵兵規則第10條、第13條第1項、第14條第2項規定，可
      知對於役男體位認定及嗣後判之認定，均應屬於被告徵兵
      檢查委員會之職權。本件情形，徵兵檢查委員會依前述規
      則，既屬於直轄市政府所轄，被告自屬於體位判定及改判
      之管轄機關，要無疑問。參照訴願法第61條有關誤向他機
      關提起訴願時，仍視為訴願合法以保障人民程序權之意旨
      觀之，在被告實際上為體位判定及改判機關之前提下，對
      於原告提起訴願及本件訴訟一事，實已可認定其已含請求
      改判之意思，而與行政程序法、訴願法、行政訴訟法保障
      人民權利之意旨相符。
   2、又徵兵規則中僅規定役男對於體位判定結果不服時，得申
      請改判而未同時排除其他法律之適用觀之，實可認定徵兵
      規則第14條之意旨，係人民救濟途徑，而非排除或限制人
      民救濟方式。從而，無論自法條文義、管轄機關觀之，被
      告均無法強課人民僅得依循一定方式提出救濟，亦無法否
      認其為體位改判之專責機關，縱原告並未依循徵兵規則提
      出改判，此亦應屬於得為補正之事項，而因原告訴願及訴
      訟之提起而予以補正。是被告所作成之系爭處分，顯已違
      反行政程序法第103條第5款及同法第9條規定等情。並先
      位聲明求為判決撤銷訴願決定及原處分；備位聲明求為命
      被告作成判定原告兵役體位為替代役之行政處分。
三、被告則以︰
（一）按徵兵規則第12條規定：「體格檢查，依據體位區分標準
      施檢。」另第13條規定略以：「役男經體格檢查後，由徵
      兵檢查委員會判定體位。役男須施以精密專門檢查時，由
      徵兵檢查委員會送指定醫院檢查後，依檢查結果判定體位
      ，並通知役男。」又按「體位區分標準表」第139項次「
      椎間盤突出症」規定如下：1、常備役體位：椎間盤突出
      症，無神經功能障礙者。2、替代役體位：（1）椎間盤突
      出症，經電腦斷層掃描（CT SCAN）或磁振攝影（MRI）等
      精密檢查證實有壓迫神經根，未達備考欄內神經功能障礙
      程度者。（2）椎間盤突出症經手術治療1年以上，未達備
      考欄內神經功能障礙程度者。3、免役體位：（1）椎間盤
      突出症經手術治療1年以上，仍達備考欄內神經功能障礙
      程度者。（2）椎間盤突出症，經電腦斷層掃描（CT SCAN
      ）或磁振攝影（MRI）等精密檢查證實有壓迫神經根，且
      已達備考欄內神經功能障礙程度者。4、另備考欄規定：
      （1）神經功能障礙含理學檢查及神經功能檢查（係指肌
      電圖EMG及神經傳導速度檢查NCV均有異常），並附報告。
      （2）椎間盤突出症合併神經功能障礙（未經手術者）之
      診斷需檢具有骨科、神經內科、神經外科或復健科專科規
      模醫院之診斷證明書，並附電腦斷層掃描（CT SCAN）或
      磁振攝影（MRI）報告。
（二）原告於98年3月19日至國軍左營總醫院徵兵檢查時，提供
      高雄榮民總醫院97年2月20日開立記載脊髓輕度壓迫之診
      斷證明書，經該院於役男體格檢查表之40.臨時記載欄位
      記載：「T12 compression fracture；spinal stenosis
      （高榮診斷證明）→2008.2.20」。是被告另於98年5月14
      日另排送專門檢查，檢查結果於役男體格檢查表之39.總
      評欄位記載：「於98.5.14之脊椎磁振造影顯示T11/12及
      T12L1椎盤突出，但無神經根壓迫，該員拒做神經功能檢
      查。」再則，國軍左營總醫院檢查報告，是經由該院判讀
      醫師判讀，並再經由該院腦神經外科主任診斷後，於總評
      欄位記載：「於98.5.14之脊椎磁振造影顯示T11/12及T12
      L1椎盤突出，但無神經根壓迫。」是原告已不符合體位區
      分標準表第139項次之替代役體位認定標準中有壓迫神經
      根要件，原告拒作神經功能檢查亦不影響其體位判定。
（三）又按徵兵規則第14條第1項、第2項規定：「役男經徵兵檢
      查後，對判定之體位認為有疑義者，應依下列方式之一，
      申請改判體位：1、公費方式：填具申請書，並檢具醫療
      機構診斷證明書，報請戶籍地鄉（鎮、市、區）公所轉報
      直轄市、縣（市）政府審核，准予複檢者，即送複檢醫院
      複檢，並由徵兵檢查委員會依複檢結果判定體位。2、自
      費方式：填具申請書，並檢具複檢醫院兵役用診斷證明書
      ，由戶籍地鄉（鎮、市、區）公所報請直轄市、縣（市）
      政府轉送徵兵檢查委員會判定體位。前項申請改判體位案
      件，徵兵檢查委員會於判定體位前，應送役男體位審查委
      員會審議。」依上述申請改判體位規定，役男於徵兵檢查
      後，對判定之體位認為有疑義者，或新增病症、原病症惡
      化者，皆可依公、自費方式之一，申請改判體位複檢。原
      告提出高雄醫學大學附設醫院於98年6月30日開立之診斷
      證明書，時間點在徵兵檢查之後，可依申請改判體位複檢
      方式辦理，此即為一救濟途徑。另原告於國軍左營總醫院
      徵兵檢查時98年5月14日之放射科檢查報告，是經由該院
      判讀醫師判讀，並再經由該院腦神經外科主任診斷後，於
      總評欄位記載：「於98.5.14之脊椎磁振造影顯示T11/12
      及T12L1椎盤突出，但無神經根壓迫。」
（四）依「體位區分標準表」第139項次「椎間盤突出症」規定
      ，椎間盤突出若無經手術治療，其替代役體位或免役體位
      之要點，皆在於經電腦斷層掃描（CT SCAN）或磁振攝影
      （MRI）等精密檢查證實有壓迫神經根為前題。原告經於
      98年3月19日在國軍左營總醫院徵兵檢查，於役男體格檢
      查表39.各項缺點總評欄位記載：「於98.5.14之脊椎磁振
      造影顯示T11/12及T12L1椎盤突出，但無神經根壓迫，該
      員拒做神經功能檢查。」此即已明確診斷原告之脊椎磁振
      造影顯示T11/12及T12L1椎盤突出，但無神經根壓迫，亦
      即其體位已未符合替代役或免役體位之標準。高雄市徵兵
      檢查委員會依「體位區分標準表」第139項次規定評定為
      「常備役」體位，並於98年6月23日以高市府兵二字第098
      0036699號「役男徵兵檢查體位判定結果通知書」予原告
      ，並無違反法律規定，原處分依法並無違誤等語，資為抗
      辯。並聲明求為判決駁回原告之訴。
四、本件事實概要欄所載之事實，經兩造分別陳明在卷，並有役
    男體格檢查表、役男徵兵檢查體位判定結果通知書、體位區
    分標準等影本附於原處分卷可稽，堪以憑認。兩造之爭點為
    被告98年6月23日高市府兵二字第0980036699號函判定原告
    體位為常備役是否有據？原告先位聲明求予撤銷，備位聲明
    求為命被告作成判定原告兵役體位為替代役之行政處分是否
    有理由？
（一）先位聲明部分：
   1、按兵役法第3條第1項規定：「男子年滿18歲之翌年1月1日
      起役，至屆滿40歲之年12月31日除役，稱為役齡男子。．
      ．．。」同法第33條第1項、第2項及第3項規定：「經徵
      兵檢查之男子，應區分為常備役、替代役、免役體位。依
      下列規定服役：一、常備役體位：為適於服現役者，應服
      常備兵現役；其超額者，得申請服替代役。二、替代役體
      位：服替代役。三、免役體位：為不合格者，免役。前項
      經檢查難以判定體位者，應補行體格檢查1次，判定其體
      位。第1項體位得區分等級，其體位區分標準，由國防部
      會同內政部定之。」又「體格檢查，依據體位區分標準施
      檢。」「役男經體格檢查後，由徵兵檢查委員會判定體位
      。」「役男須施以精密專門檢查時，由徵兵檢查委員會送
      指定醫院檢查後，依檢查結果判定體位，並通知役男。」
      「役男經徵兵檢查後，對判定之體位認為有疑義者，應依
      下列方式之一，申請改判體位：一、填具申請書，並檢具
      醫療機構診斷證明書，報請戶籍地鄉（鎮、市、區）公所
      轉報直轄市、縣（市）政府審核，准予複檢者，即送複檢
      醫院複檢，並由徵兵檢查委員會依複檢結果判定體位。二
      、填具申請書，並檢具複檢醫院兵役用診斷證明書，由戶
      籍地鄉（鎮、市、區）公所報請直轄市、縣（市）政府轉
      送徵兵檢查委員會判定體位。」「前項申請改判體位案件
      ，徵兵檢查委員會於判定體位前，應送役男體位審查委員
      會審議。」「內政部、國防部應協調行政院衛生署及醫療
      相關機關（構）共同組成役男體位審查委員會，對直轄市
      、縣（市）役男申請改判體位及驗退處理案件，定期審議
      。前項役男體位審查委員會設置要點，由內政部會商國防
      部定之。」徵兵規則第12條、第13條第1項、第2項、第14
      條第1項、第2項及第35條分別定有明文。另役男徵兵檢查
      作業規定第7條第4項規定：「直轄市、縣（市）政府對於
      鄉（鎮、市、區）公所轉送之役男申請改判體位案應詳予
      審核；合於複檢規定者應速洽複檢醫院排定複檢時間，於
      檢查10日前通知役男，．．．。」可知役男體格檢查後，
      應由徵兵檢查委員會判定體位，如役男就體位判定認為有
      疑義者，始另依同規則第14條之規定申請改判體位，是以
      徵兵檢查後初次體位判定，係被告依相關徵兵規則規定主
      動辦理，尚非依役男依申請為之，則該次體位判定是否有
      瑕疵，即應對之提起撤銷訴訟，尚無提起課予義務訴訟之
      餘地。本件原告先位聲明提起撤銷訴訟，即屬適法。
   2、又依體位區分標準第1條規定：「本標準依兵役法第33條
      第3項規定訂定之。」同標準第2條第1項規定：「役齡男
      子經徵兵檢查後，其體位區分如下：一、常備役體位。二
      、替代役體位。三、免役體位。」另依96年12月31日修正
      發布之體位等級區分標準表第139項規定：「1、常備役體
      位：椎間盤突出症，無神經功能障礙者。2、替代役體位
      ：1.）椎間盤突出症，經電腦斷層掃描（CT SCAN）或磁
      振攝影（MRI）等精密檢查證實有壓迫神經根，未達備考
      欄內神經功能障礙程度者。2.椎間盤突出症經手術治療1
      年以上，未達備考欄內神經功能障礙程度者。3、免役體
      位：1.椎間盤突出症經手術治療1年以上，仍達備考欄內
      神經功能障礙程度者。2.椎間盤突出症，經電腦斷層掃描
      （CTSCAN）或磁振攝影（MRI）等精密檢查證實有壓迫神
      經根，且已達備考欄內神經功能障礙程度者。4、另備考
      欄規定：1.神經功能障礙含理學檢查及神經功能檢查（係
      指肌電圖EMG及神經傳導速度檢查NCV均有異常），並附報
      告。2.椎間盤突出症合併神經功能障礙（未經手術者）之
      診斷需檢具有骨科、神經內科、神經外科或復健科專科規
      模醫院之診斷證明書，並附電腦斷層掃描（CT SCAN）或
      磁振攝影（MRI）報告。」
   3、經查，原告係77年次役男，於98年3月19日至國軍左營總
      醫院接受役男徵兵體格檢查時，提供高雄榮民總醫院97年
      2月20日診斷證明書記載：「第12胸椎壓迫性骨折合併椎
      管脊髓輕度壓迫」。被告為精確判斷體位，另排定原告於
      98年5月14日至國軍左營總醫院進行專門檢查，經該院醫
      師於役男體格檢查表之39.總評欄位記載：「於98.5.14之
      脊椎磁振造影顯示T11/12及T12L1 椎盤突出，但無神經根
      壓迫，該員拒做神經功能檢查。」等情，此有高雄榮民總
      醫院97年2月20日診斷證明書、國軍左營總醫院役男體格
      檢查表附卷可憑，並為兩造所不爭執，足證原告於98年3
      月19日體格檢查，經被告安排於98年5月14日在國軍左營
      總醫院，檢查結果係脊椎磁振造影顯示T11/12及T12L1椎
      盤突出，但無神經根壓迫，至為明確。是依該次檢查結果
      與體位區分標準表第139項之替代役體位認定標準中「有
      壓迫神經根」之要件不符，則高雄市徵兵檢查委員會依原
      告於98年5月14日在國軍左營總醫院進行專門檢查之診斷
      結果，認定屬前揭體位等級區分標準表第139項規定「椎
      間盤突出症，無神經功能障礙者」，被告並據以核定體位
      為常備役體位，即非無憑。則原告於98年5月14日拒作神
      經功能檢查尚不影響其體位判定。又此部分為行政機關判
      斷餘地範疇，而無證據可證明本件之專業判斷有違反法定
      正當程序、一般公認之價值判斷、不當連結之禁止、平等
      原則、公益原則，自無違法，應予尊重。原告援引脊椎部
      位說明及功能介紹網頁節錄、椎間盤突出症之原因及影響
      網頁節錄、脊柱狹窄之原因及影響網頁節錄、新竹市脊髓
      損傷者協會網頁節錄等相關記載，仍難證明原告於被告作
      成原判定前已達體位等級區分標準表第139項規定程度。
   4、另原告提出高雄榮民總醫院於97年2月20日作成之診斷證
      明書、高雄醫學大學附設醫院於96年9月28日作成檢查報
      告、於96年10月4日作成之MRI檢查報告及於98年6月30日
      作成之診斷證明書等資料，證明原告確實有椎間盤突出症
      致脊髓神經受壓迫之事實，被告單方片面認定原告並無神
      經根受壓迫之事實，違反違行政程序法第9條規定云云。
      查原告提出高雄榮民總醫院於97年2月20日作成之診斷證
      明書雖記載，原告有第12胸椎壓迫性骨折合併椎管脊髓輕
      度壓迫；高雄醫學大學附設醫院於96年9月28日之檢查報
      告；同院於96年10月4日作成之檢查報告記載：「Central
      protrusion of T12-L1 disc is noted with indentation
      of adjacent spinal cord.」等語，然因體格判定應以徵
      兵檢查時所測之值為準，被告自應以原告徵兵檢查時之身
      體狀況作鑑定，尚非以徵兵檢查前或檢查後之身體檢查作
      鑑定，故原告上開提出之高雄榮民總醫院於97年2月20日
      作成之診斷證明書、高雄醫學大學附設醫院於96年9月28
      日作成之檢查報告及同年10月14日作成之MRI檢查報告，
      均非以原告於徵兵檢查時之身體狀況作鑑定，則被告不以
      審酌，並無不合。至高雄醫學大學附設醫院於98年6月30
      日作成之診斷證明書，記載「病名：第12胸椎第1腰椎椎
      間盤突出併神經脊髓壓迫」，然已在被告作成體位判定之
      後，是縱該檢驗結果係屬正確，惟撤銷訴訟判斷行政處分
      合法性之基準，係以原處分發布時之事實或法律狀態為準
      ，自難憑之為有利原告之認定。被告原處分尚無違反行政
      程序法第9條之規定。再者，原告於被告體位判定後，若
      有新事證可認確有第12胸椎第1腰椎椎間盤突出併神經脊
      髓壓迫情形，亦應依徵兵規則第14條規定申請公（自）費
      複檢改判體位，始為正辦。原告前揭主張，自不足採。
   5、次按「有下列各款情形之一者行政機關得不給予陳述意見
      之機會︰一、大量作成同種類之處分。二、情況急迫，如
      予陳述意見之機會，顯然違背公益者。三、受法定期間之
      限制，如予陳述意見之機會，顯然不能遵行者。四、行政
      強制執行時所採取之各種處置。五、行政處分所根據之事
      實，客觀上明白足以確認者。六、限制自由或權利之內容
      及程度，顯屬輕微，而無事先聽取相對人意見之必要者。
      七、相對人於提起訴願前依法律應向行政機關聲請再審查
      、異議、復查、重審或其他先行程序者。八、為避免處分
      相對人隱匿、移轉財產或潛逃出境，依法律所為保全或限
      制出境之處分。」為行政程序法第103條所明定。本件被
      告作成系爭處分，經判定原告徵兵檢查體位判定為常備役
      體位，係依國軍左營總醫院檢查結果所根據之事實，客觀
      上明白足以確認，故被告系爭處分未給予陳述意見之機會
      ，尚無違誤。
（二）備位聲明部分：
   1、按行政訴訟法第5條第1項規定：人民因中央或地方機關對
      其依法申請之案件，於法令所定期間內應作為而不作為，
      或予以駁回，認為其權利或法律上利益受損害者，經依訴
      願程序後，得向高等行政法院提起請求該機關應為行政處
      分或應為特定內容之行政處分之訴訟。是提起課予義務訴
      訟須存在「依法申請之案件」，本件被告體位判定係被告
      依相關徵兵規則規定主動辦理，尚非依役男依申請為之，
      則該次體位判定是否有瑕疵，應提起提起撤銷訴訟，尚無
      提起課予義務訴訟之餘地。被告備位為課予義務訴訟聲明
      ，已難認適法。
   2、況役男不服體位判定時，可另依徵兵規則第14條規定，申
      請公（自）費複檢改判體位，本件原告在原處分作成後，
      雖另至高雄榮民總醫院檢查，依高雄榮民總醫院於98年12
      月14日作成之兵役用診斷證明書（兵役複檢）記載：「診
      斷病名：第12胸椎第1腰椎間椎間盤突」「現在病狀：磁
      振攝影報告顯示上述椎間盤凸出造成輕度神經管壓迫，及
      右側第1腰椎神經輕度壓迫．．．」等語，然此在原處分
      作成後，被告已無從審酌，且本件原告不得提起課予義務
      訴訟，業如前述，原告自應另依徵兵規則第14條規定申請
      改判體位，併此敘明。
五、綜上所述，原告前述主張，均不足取。從而，被告98年6月
    23日高市府兵二字第0980036699號役男徵兵檢查體位判定結
    果通知書判定原告為常備役體位處分，於法並無違誤，訴願
    決定予以維持，亦無不合。本件原告起訴求為撤銷訴願決定
    及該處分，並被告應作成判定原告為替代役體位之行政處分
    ，為無理由，應予駁回。又本件事證已明，兩造其餘主張，
    經核與判決結果不生影響，爰不一一論述，均附此敘明。
六、據上論結，本件原告之訴為無理由，依行政訴訟法第98條第
    1項前段，判決如主文。
中    華    民    國    99    年     1    月    5     日
              高雄高等行政法院第四庭
                          審判長法官  蘇  秋  津
                                法官  戴  見  草
                                法官  詹  日  賢
以上正本係照原本作成。
如不服本判決，應於判決送達後20日內向本院提出上訴書狀，其
未表明上訴理由者，應於提起上訴後20日內向本院提出上訴理由
書（須按對造人數附繕本）；如於本判決宣示或公告後送達前提
起上訴者，應於判決送達後20日內補提上訴理由書（須附繕本）
。未表明上訴理由者，逕以裁定駁回。
中    華    民    國    99    年     1    月    5     日
                              書記官  洪  美  智


司法院資訊處製作；財團法人民間司法改革基金會備份。
